【裁判字號】    97,簡上,52
【裁判日期】    980325
【裁判案由】    確認通行權存在
【裁判全文】
臺灣新竹地方法院民事判決              97年度簡上字第52號
上  訴  人  甲○○
訴訟代理人  丙○○
被上訴人    乙○○
訴訟代理人  丁○○
上列當事人間確認通行權存在事件，上訴人對於本院竹東簡易庭
民國97年6月11日所為97年度竹東簡字第85號判決提起上訴，本
院於民國98年3月11日辯論終結，判決如下：
    主  文
上訴駁回。
第二審訴訟費用由上訴人負擔。
    事實及理由
壹、被上訴人起訴主張：除與原審主張相同外，另補稱：
    本院原審判決認定採取如附圖所示方案（三）Ｂ部分道路，
    乃於被上訴人祖父居住時就已經存在，而被上訴人父親蓋房
    子時亦有該條路，該條道路已是既成道路，上訴人所有新竹
    縣芎林鄉○○段中坑小段33之2地號土地（下稱系爭土地）
    不知道是第幾手購買的，該道路已經走了好多年，而且被上
    訴人與原地主購買土地時，道路之部分亦有一併買，僅因現
    實上無法分割，故無記載為被上訴人所有。嗣後，因上訴人
    破壞該道路，導致現今該條道路僅機車可通行。上訴人雖主
    張被上訴人得行走系爭土地旁之道路，惟上訴人所稱予被上
    訴人行走之土地上有水溝，旁邊亦有山溝，非常不適合行走
    ，且該部分土地仍須另行花費金錢整地、繞較長的路才能通
    行，是被上訴人仍希望走原本的道路，為此，爰聲明請求：
    （一）上訴駁回。（二）訴訟費用由上訴人負擔。
貳、上訴人則以：除與原審主張相同外，另補稱：
一、按土地因與公路無適宜之聯絡，致不能為通常使用者，土地
    所有人得通行周圍地以至公路。但對於通行地因此所受之損
    害，應支付償金。前項情形，有通行權人，應於通行必要之
    範圍內，擇其周圍地損害最少之處所及方法為之。民法第
    787 條定有明文。是有通行權人，應於通行必要之範圍內，
    擇其周圍地損害最小之處所及方法為之。然查，本件上訴人
    雖允許於被上訴人家中人口、車輛狀況，選擇通行周圍地損
    害最小之處所及方法以至公路，然如依原審判決所採取之如
    附圖所示方案三道路，顯然完全違背民法第787條之規定，
    造成土地所有人即上訴人受有最大之損害。
二、被上訴人於原審雖稱如採取上訴人所提附圖所示方案（一）
    Ｂ部分之道路供被上訴人對外通行，而不再經由附圖方案（
    三）所示Ｂ部分之道路對外進出，將造成被上訴人先前已花
    費設置之道路遭廢棄，需另行支出開闢道路所需相關整地與
    舖設道路之費用，顯有不利於被上訴人自身及整體社會經濟
    利益云云，惟查，前開言詞完全摒除原地主即上訴人之權利
    ，蓋上訴人買地供被上訴人使用，被上訴人並未支付任何補
    償金，現倘若被上訴人重新開闢道路而需另外花費額外費用
    ，仍為使用者付費，乃天經地義之理，況此路本為被上訴人
    自身使用，何來對於不利被上訴人自身及整體社會經濟利益
    之說。
三、另原審判決書中提及上訴人多年來既不反對被上訴人使用如
    附圖方案（三）Ｂ部分所在土地，作為道路對外進出，應係
    認為上訴人亦有以該處土地供上訴人對外進出之法律上負擔
    的認知云云，惟上訴人本身為務農耕種之人，平時當然會利
    用此路作為施肥、搬運水果之用，而上訴人則是暫時借路通
    行，被上訴人基於人之常情，願意讓上訴人暫時通行，然此
    並非不反對原告得以永久通行此路，是上開法院判決所言，
    顯與事實不符。
四、至於原審稱對於應以能供被上訴人得予利用汽車出入，始可
    達土地充分利用之目的，是上訴人認為被上訴人所需通行之
    道路寬度以1 公尺為限已足，顯違目前新竹縣一般使用交通
    進出情形，且道路寬度僅留1 公尺，機車通行尚有不便，相
    較於被上訴人所有坐落新竹縣芎林鄉○○段49之9 地號土地
    ，面積達3,580 平方公尺，土地面積甚廣，顯然造成被上訴
    人將來利用及進出土地之困難云云，然假設上開法院判斷成
    立，何以法院選擇附圖方案（三）而捨棄方案（二）？此舉
    不但違背民法第787 條之規定，亦造成上訴人受有最大之損
    害。是上訴人認為，為符合民法第787 條之規定，亦採用新
    竹縣一般道路使用情形，應增列方案四，將方案一Ｂ部分所
    在土地由1 公尺變更為與原先道路相同路寬之方案，以利雙
    方。
五、綜上，爰聲明請求：（一）原判決廢棄。（二）被上訴人於
    第一審之訴及假執行之聲請均駁回。（三）第一、二審訴訟
    費用均由被上訴人負擔。
、兩造不爭執之事實：
一、坐落新竹縣芎林鄉○○段49之9 地號土地為被上訴人所有，
    面積3,580 平方公尺，無法對外通行，須經由上訴人所有系
    爭土地始得對外通行。
二、原審判決所採如附圖所示方案（三）之道路，早於被上訴人
    祖父時代，即供被上訴人家族通行，現兩造亦均通行該條道
    路。
肆、得心證之理由：
    被上訴人主張其所有土地為袋地，須通行上訴人所有系爭土
    地始得對外聯絡之事實，為上訴人所不爭，惟上訴人對於通
    行之方式及範圍則有爭議。是本件兩造爭執之處應在於，原
    審判決如附圖所示方案（三）之通行方式，是否為對上訴人
    損害最小之範圍及方法？茲論述如下：
一、被上訴人所有新竹縣芎林鄉○○段49之9地號土地確為無法
    對外通行之袋地。
（一）按土地因與公路無適宜之聯絡，致不能為通常使用者，土
      地所有人得通行周圍地以至公路，民法第787條第1項定有
      明文；次按民法第787條第1項所謂土地與公路無適宜之聯
      絡，致不能為通常之使用，其情形不以土地絕對不通公路
      為限，即土地雖非絕對不通公路，因其通行困難以致不能
      為通常之使用時，亦應許其通行周圍地以至公路（最高法
      院53年台上字第2966號判例參照）。是民法第787條第1項
      所謂土地與公路無適宜之聯絡，致不能為通常使用之情形
      ，並不以土地絕對不通公路為限，若其聯絡並不適宜，以
      致不能為通常使用者，亦包括在內。因此，祇須土地與公
      路無適宜之連絡，致不能為通常使用，而被通行之土地，
      又為損害最少之處所，即應認土地所有人有通行之權利。
（二）查被上訴人所有新竹縣芎林鄉○○段49之9地號土地，係
      位於上訴人所有系爭土地上方，而被上訴人所有上開土地
      上有一間加強磚造及水泥平房一層樓建物，呈L形分佈，
      上訴人所有系爭土地則係種植橘子樹，現場沿被上訴人所
      欲通行處舖有水泥地面之道路一條，該路面可直接抵達被
      上訴人所有房屋前方空地，經由該條道路通行至上訴人所
      有系爭土地後，可連結既有道路對外通行，現別無其他道
      路可供被上訴人對外通行等情，業經原審會同新竹縣竹東
      地政事務所測量員至現場勘測無訛，有勘驗筆錄、現場圖
      、現場照片附卷可參，並經本院會同新竹縣竹東地政事務
      所測量員至現場勘驗屬實，有勘驗筆錄在卷可憑，足認被
      上訴人所有上開49之9地號土地，須通過上訴人所有系爭
      土地始能與聯外道路相通，被上訴人所有上開49之9地號
      土地確為袋地無訛，此復為上訴人所不爭（見原審97年3
      月12日調解程序筆錄），是被上訴人主張其所有上開49之
      9 地號土地與上訴人所有系爭土地相鄰，其土地與公路不
      相鄰接，非經由系爭土地無法與外界相通乙節，自堪信為
      真實。
二、被上訴人對上訴人所有系爭土地應有通行權，且如附圖方案
    （三）所示B部分土地之通行方式應為客觀上對上訴人損害
    最小之通行方式。
（一）按民法第787條第2項固規定，有通行權之人，應於通行必
      要之範圍內，擇其周圍地損害最少之處所及方法為之。惟
      按，鄰地通行權係為土地利用之社會經濟目的，所賦予土
      地所有人之法律上當然負擔，原具有準物權之請求權性質
      ，不因嗣後之土地輾轉讓與，而得使原有通行權消滅（最
      高法院83年度台上字第2239號判決意旨參照）。
（二）經查，被上訴人主張其及家人以如附圖方案（三）所示B
      部分所在土地，作為道路通行使用已達數十年，並利用此
      道路運送建材，興建坐落在其所有上開49之9地號土地上
      ，門牌號碼為新竹縣芎林鄉中坑村4鄰中坑23號房屋，上
      訴人則係81年5月8日始因買賣取得系爭土地之所有權，且
      其於買受系爭土地當時已知有此道路存在等情，為兩造所
      不爭，並有土地登記謄本附卷可稽；再觀之附圖方案（三
      ）所繪現場道路位置，可知現場道路所在之處係自與外界
      相通之公路進入後，經由上訴人所有系爭土地，連接被上
      訴人所有49之9地號土地，且該條道路係直通被上訴人住
      家門前，堪認被上訴人開闢該條道路當時，應有與當時系
      爭土地之所有權人即上訴人之前手（或前前手）達成協議
      ，始得開設此條道路方便被上訴人及其家人對外進出，而
      上訴人其後購買系爭土地時，亦知悉現場有此道路存在，
      並在該條道路二側種植柑橘樹，業經本院履勘現場屬實，
      由此亦足認被上訴人對於上訴人所有系爭土地上如附圖所
      示方案（三）之道路應已通行多年，不因嗣後之土地輾轉
      讓與，而得使原有通行權消滅。
（三）再者，如附圖方案（三）所示B部分道路，不僅為兩造共
      同通行多年之道路，且上訴人係於系爭土地上該道路兩側
      種植柑橘，其亦自承：該道路係往後須通行之路，須賴此
      道路以便利道路兩邊柑橘之採收，目前不可能將此道路廢
      除等情（見本院97年10月30日勘驗筆錄），足認上訴人本
      身亦須通行該道路，若將如附圖方案（三）所示B部分道
      路提供予被上訴人通行，應為對系爭土地現狀影響最小，
      又符合上訴人使用系爭土地之通行習慣，並便利上訴人採
      收柑橘，客觀上自屬對上訴人損害最小之通行方式。至上
      訴人雖稱如附圖方案（三）所示B部分道路位於其土地中
      間，不利其土地之規劃利用云云，惟上訴人所有系爭土地
      為農牧用地，上訴人現亦於系爭土地上種植柑橘，且上訴
      人將來仍會繼續通行該道路，均如前述，自無上訴人所稱
      不利其對系爭土地之利用之情，遑論該道路並非位於系爭
      土地中間，應無礙上訴人之土地利用，縱上訴人未來對系
      爭土地有何利用開發，亦仍須道路以供通行，是上訴人此
      部份主張尚不足採。又上訴人主張提供如附圖方案（二）
      所示B部分土地供被上訴人對外通行，惟此部份土地上現
      有上訴人種植之柑橘樹，與被上訴人所有土地間並有高低
      落差（見本院97年10月30日勘驗筆錄），若欲通行該部分
      土地，除須花費整地、舖設道路等費用，重新開闢道路，
      不符經濟效益外，且須砍除上訴人所有部分柑橘樹，並會
      造成系爭土地上存有二通路之現象，難認此係發揮土地最
      大之經濟效用，對上訴人之利益亦有損害，且該部分土地
      上尚有鄰地第三人所修築約2米高之水泥駁坎，客觀上開
      闢道路亦有困難，上訴人此部份主張自無足採。是以，本
      院斟酌上開各情，認如附圖方案（三）所示B部分之道路
      ，既為兩造向來對外通行之方式，又符合上訴人使用系爭
      土地之目的與通行習慣，自為對上訴人損害最小之通行方
      式。
（四）又按，有通行權人，於必要時，得開設道路，但對於通行
      地因此所受之損害，應支付償金，民法第788條定有明文
      ，而民法第788條之立法目的乃在使土地所有人安全行使
      其通行權，故予以開設道路之權（最高法院75年台上字第
      947號判例參照）。有通行權人依上開法條規定，於必要
      時既得開設道路，依舉重以明輕之法理，其就有通行權之
      現有道路，於必要時，自得予以修繕，以維通行之安全（
      最高法院78年度台上字第355號判例參照）。本件被上訴
      人就系爭土地上如附圖方案（三）所示B部分道路既有通
      行權，而系爭道路已有部分陷落，經本院至現場履勘屬實
      ，且有現場照片在卷可按，為維通行安全，自有修繕之必
      要，是被上訴人請求上訴人容任其修繕該道路，自屬有據
      。
三、綜上，本件被上訴人就上訴人所有系爭土地有通行權，且應
    以如附圖方案（三）所示B部分道路為對上訴人損害最小之
    通行方式；從而，被上訴人依鄰地通行權之法律關係，請求
    上訴人容任其在系爭土地上如附圖方案（三）所示B部分道
    路為修繕，自屬有據，原審為被上訴人勝訴之判決，並無違
    誤，上訴人上訴仍執前詞，求將原判決廢棄改判，難認有理
    由，應予駁回。
四、因本案事證已臻明確，兩造其餘主張陳述及所提之證據，經
    審酌後，或與本件爭點無涉，或於判決結果無影響，爰不逐
    一論述，附此敘明。
伍、據上論結，本件上訴為無理由，依民事訴訟法第436條之1第
    3項、第449條第1項、第463條、第78條，判決如主文。
中    華    民    國    98    年    3     月    25    日
                  民事第一庭  審判長 法  官   王銘勇
                                     法  官   吳靜怡
                                     法  官   林南薰
以上正本係照原本作成。
本判決不得上訴。
中    華    民    國    98    年    3     月    25     日
                                     書記官  楊書棼


司法院資訊處製作；財團法人民間司法改革基金會備份。
